【裁判字號】    95,判,126
【裁判日期】    950126
【裁判案由】    遺產及贈與稅法
【裁判全文】
最  高  行  政  法  院  判  決
                                     95年度判字第00126號
上  訴  人  財政部臺灣省北區國稅局
代  表  人  許虞哲
                           （送達代收人 庚○○
被 上訴 人  己○○○
            丁○○
            戊○○
            丙○○
            乙  ○
            甲  ○
上列當事人間因遺產及贈與稅法事件，上訴人對於中華民國93年
6月17日臺北高等行政法院91年度訴字第3618號判決，提起上訴
，本院判決如下：
    主  文
原判決廢棄，發回臺北高等行政法院。
    理  由
壹、本件上訴人主張：按我國對於課稅處分之撤銷訴訟，行政法
    院審判對象乃是被上訴人在申請復查程序中所爭執的處分違
    法事由，至於被上訴人於復查程序中所未爭執的部分，則不
    在法院審理範圍，亦即行政法學說上所稱「爭點主義」，此
    有行政法院49年判字第1號及62年判字第96號判例可資參照
    。本件被上訴人主張被繼承人死亡前3年贈與新臺幣（下同
    ）1,500萬元等部分，被上訴人並未於申請復查時提出，有
    被上訴人民國（下同）89年10月5日復查申請書影本附卷可
    稽。被上訴人就上開主張未先踐行復查程序，逕提訴願，即
    非法之所許，此財政部台財訴字第0911354440號訴願決定書
    已有論述，並予駁回。惟原審誤按總額主義，仍予以審究，
    顯有判決不適用法規或適用不當之違法，爰請求廢棄原判決
    。
貳、被上訴人未提出上訴答辯狀。
參、原判決以：(一)關於漏未列報遺產土地設定地上權部分：依
    卷附土地登記簿謄本所載，宜蘭縣冬山鄉○○段1284地號土
    地，原面積為3,880平方公尺，38年11月7日設定地上權予林
    澤聰─設定面積25坪、劉春生─設定面積25坪、林阿惠─設
    定面積5坪2合5勺、李炎榮─設定面積45坪，其後李炎榮83
    年9月5日死亡，由其繼承人李福金及李麗珠各繼承地上權2
    分之1，即地上權設定面積各為22.5坪。至84年5月8日1284
    地號土地逕為分割出1284之1地號土地，分割後面積分別為
    3,462平方公尺及418平方公尺，上述各權利人地上權權利設
    定面積不變。是被上訴人所主張系爭2筆土地設定有地上權
    ，應自遺產總額中核減其價值，應可採信。惟因系爭地上權
    並未定有年租及年限，依遺產及贈與稅法施行細則第31條第
    2項及第3項規定，應以系爭土地申報地價年息4%之7倍，計
    算其地上權之價額。按上開系爭1284、1284之1地號土地，
    84年12月15日即繼承開始之日之申報地價均為每平方公尺1,
    200元，故核計地上權價值應為83,583元，是以重核後宜蘭
    縣冬山鄉○○段1284地號土地，遺產價值為6,622,558元，
    同地段1284之1地號土地，遺產價值為762,859元（2筆土地
    分別扣除地上權之半數41,792元及41,791元），亦即自遺產
    總額中扣減地上權價值計83,583元，其餘被上訴人所主張逾
    83,583元部分，尚非有理，自不應在扣減之列。(二)關於死
    亡前3年贈與1,500萬元部分：此部分被上訴人雖未於復查程
    序中提出，惟我國行政訴訟係對於稅務案件係採總額主義，
    本件係屬遺產及贈與案件，而此部分既與此有關，從而原審
    自應予以審究。查被上訴人己○○○於81年12月30日自五結
    鄉農會貸款1,900萬元，並將其中1,500萬元存入彰化銀行東
    茂企業股份有限公司（下稱東茂公司）之帳戶，有五結鄉農
    會放款餘額證明書、交易明細查詢表、活期存款取款憑條等
    影本各1紙在卷足憑，且為兩造所不爭執，洵堪認定。東茂
    公司董事長係被繼承人莊阿嬰，被上訴人己○○○為監察人
    ，被上訴人丁○○為董事，另一被上訴人戊○○任總經理，
    足認東茂公司為一家族性公司；況被上訴人己○○○與莊阿
    嬰為夫妻關係，揆諸臺灣一般之家族性企業，配偶、子女大
    都為家族企業之股東，因此向金融機構借貸時往往以配偶、
    子女名義為之。本件被上訴人己○○○既於81年12月30日存
    入彰化銀行東茂公司之帳戶1,500萬元；被繼承人莊阿嬰為
    東茂公司負責人，被上訴人己○○○為其配偶，其向農會貸
    款以供莊阿嬰調度，自合常情；況家族性公司，其公司帳目
    常與董事間之帳目相混，是上訴人僅以東茂公司83年底公司
    帳上筆無股東往來款之存在，即否准被上訴人所主張84年被
    繼承人以東茂公司之營運資金，償還被上訴人己○○○五結
    鄉農會之借款，係東茂公司歸還欠款，並非贈與之事實，即
    屬率斷。(三)關於3,085,560元房貸部分及關於丁○○借款
    40萬元部分：此2部分被上訴人雖未於復查程序及訴願程序
    中提出，惟我國行政訴訟係對於稅務案件係採總額主義，本
    件係屬遺產及贈與案件，而此2部分既與此有關，從而原審
    自應予以審究。而關於3,085,560元房貸部分，被上訴人固
    提出彰化商業銀行羅東分行支票號碼BE0000000，面額6,171
    ,120元，支票1紙為證；然依臺灣銀行羅東分行93年4月22日
    羅東營字第09300019391號函所送被繼承人莊阿嬰於81年至
    85年間在該行，並無法證明借款人為何人，亦無法得知資金
    流向；此外，被上訴人亦未能提出借貸契約以證明貸款係共
    同或分別為之；是被上訴人此部分之主張，自難可採。至於
    關於丁○○借款40萬元部分，被上訴人固提出第一商業銀行
    84年3月6日匯款通知單1紙為證，然被上訴人並未能舉證證
    明匯款目的係為清償何筆貸款或係屬借貸；是被上訴人此部
    分之主張，亦難可採。綜上所述，被上訴人主張關於3,085,
    560元房貸部分及丁○○借款40萬元部分，應於遺產額中扣
    減，此2部分被上訴人並未能舉證以實其說，為無理由；而
    關於漏未列報遺產土地設定地上權部分，其價值83, 583元
    ，自應從遺產總額中扣減之；而關於上訴人認被繼承人死亡
    前3年贈與1,500萬元部分，其認定尚嫌率斷，被上訴人予以
    指摘，尚非無據；則原處分（即復查決定）既有違誤之處，
    訴願決定未予糾正，亦非妥適。而被上訴人主張雖有部分無
    理由，惟因遺產總額涉及課稅稅率之計算，爰由原審就原處
    分（即復查決定）及訴願決定一併撤銷，並由上訴人另為適
    法處分。
肆、本院查：（一）、本件被上訴人己○○○之夫莊阿嬰於84年
    12月15日死亡，由被上訴人等共同繼承，並由被上訴人己○
    ○○於85年9月14日申報遺產稅（本案核准延至85年9月15日
    前申報），經上訴人初查核定遺產總額202,810,722元，遺
    產淨額143,753,520元，應納遺產稅額為57,369,760元。另
    查得漏報被繼承人莊阿嬰遺產銀行存款466,885元，漏報遺
    產稅額233,443元，乃按所漏稅額處1倍之罰鍰233,443元。
    被上訴人等不服，就遺產投資東茂公司被上訴人己○○○名
    義持股5,400股及該公司淨值之計算，申請復查，獲追減投
    資東茂公司遺產價值4,074,907元，變更核定遺產總額為198
    ,735,865元，遺產淨額為139,678,613元，罰鍰則維持原核
    定。被上訴人等不服，遂向財政部提起訴願，亦遭駁回，被
    上訴人猶未甘服，乃向原審法院提起本件行政訴訟，經原判
    決主文諭知：「訴願決定及原處分（即復查決定）均撤銷。
    訴訟費用由被告負擔。」。上訴人不服，提起上訴，請求廢
    棄原判決。原判決以前揭理由撤銷訴願決定及原處分，固非
    無見。（二）、按行政訴訟法第125條規定：「行政法院應
    依職權調查事實關係，不受當事人主張之拘束。審判長應注
    意使當事人得為事實上及法律上適當完全之辯論。審判長應
    向當事人發問或告知，令其陳述事實、聲明證據，或為必要
    之聲明及陳述；其所聲明或陳述有不明瞭或不完足者，應令
    其明或補充之。陪席法官告明審判長後，得向當事人發問
    或告知。」；同法第202條規定：「當事人於言詞辯論時為
    訴訟標的之捨棄或認諾者，以該當事人具有處分權及不涉及
    公益者為限，行政法院得本於其捨棄或認諾為該當事人敗訴
    之判決。」；又本院62年判字第96號判例：「行為時適用之
    所得稅法第82條第1項規定之申請復查，為提起訴願以前必
    先踐行之程序。若不經過復查而逕為行政爭訟，即非法之所
    許。本件原告56年度營利事業所得稅結算申報，經被告官署
    調查核定後，僅以原料耗用部分申請復查，對於折舊部分並
    無異議，是其就折舊部分，一併提起訴願，自非法之所許。
    」，揭示對於租稅爭訟事件係採爭點主義。本件上訴人在原
    審法院行言詞辯論時固答辯聲明：「駁回原告（即被上訴人
    ，下同）之訴，訴訟費用由原告負擔。」，但其在原審所提
    出之答辯狀其答辯聲明：「原告之訴部分為有理由，准予追
    減臺灣省合作金庫羅東支庫存款292,321元及宜蘭縣冬山鄉
    ○○段1284、1284之1地號土地遺產價值（地上權）83,583
    元，變更核定遺產總額為198,359,961元，遺產淨額139,448
    ,870元，應納稅額55,217,435元，原處罰鍰233,443元予以
    註銷，原告其餘之訴請予駁回；訴訟費用由原告負擔。」，
    兩者顯然有所差別；原判決事實欄被告主張之理由亦記載：
    「綜上，被繼承人莊阿嬰君遺產總額准予追減合作金庫羅東
    支庫存款292,321元及地上權權利價值83,583元，合計375,9
    04元，遺產總額變更核定為198,359,961元，又生存配偶剩
    餘財產差額請求權金額併同減少146,161元（追減被繼承人
    合作金庫羅東支庫存款292,321元之半數），重核遺產淨額
    為139,448,870元，應納稅額變更為55,217,435元。」及「
    惟所漏報之臺灣省合作金庫羅東支庫存款438,482元，准予
    追減該帳戶3分之2金額292,321元，核認被繼承人死亡時其
    存款餘額為146,161元，則漏報遺產額變更為174,564元，是
    依前揭規定，應予免罰，原裁處罰鍰233,443元予以註銷。
    」；則上訴人在原審之答辯聲明，有闡明釐清之必要；被上
    訴人關於遺產稅部分是否已變更處分？罰鍰部分是否已註銷
    或撤銷？或者被上訴人僅是欲為訴訟標的之認諾，而未在言
    詞辯論時為之，在在均有查明釐清之必要。（三）、況且復
    查決定及訴願決定均包括遺產稅及罰鍰兩部分，原判決理由
    之論述未提及罰鍰部分，原判決主文諭知原處分（即復查決
    定）及訴願決定均撤銷，是否包括罰鍰部分，若包括罰鍰部
    分，則原判決關於罰鍰部分即有判決不備理由之嫌。（四）
    、另關於關於死亡前3年贈與1,500萬元、3,085,560元房貸
    及丁○○借款40萬元部分，上訴人一再主張未經復查程序，
    提起行政訴訟，為不合法等語，本院前揭判例揭示對於租稅
    爭訟事件係採爭點主義。原審法院應詳為查明論述上訴人此
    部分之主張是否真實而可採。（五）、綜上所述，原判決有
    前開應闡明釐清事項而未闡明釐清，及應查明詳究事項而未
    為查明詳究，主文諭知原處分（即復查決定）及訴願決定均
    撤銷，是否包括罰鍰部分，若包括罰鍰部分，則原判決關於
    罰鍰部分即有判決不備理由之嫌；若不包括罰鍰部分，主文
    即屬記載不明確。本件上訴人指摘原判決違背法令，請求廢
    棄原判決，非無理由，爰將原判決廢棄，發回原審法院。
據上論結，本件上訴為有理由，依行政訴訟法第256條第1項、第
260條第1項，判決如主文。
中    華    民    國    95    年    1     月    26    日
                  第一庭審判長法  官  葉  振  權
                              法  官  吳  明  鴻
                              法  官  陳  秀  美
                              法  官  劉  鑫  楨
                              法  官  梁  松  雄
以  上  正  本  證  明  與  原  本  無  異
中    華    民    國    95    年    1     月    26    日
                              書記官  陳  盛  信


司法院資訊處製作；財團法人民間司法改革基金會備份。
